---
title: "Stat des spe"
format: html
editor: visual
---

## Importations :

```{r}
donnees_univ <- read.csv("donnees_par_univ.csv", stringsAsFactors = TRUE, row.names = "X")
```

## Traitement de la bdd :

Aucune données du taux de chomage pour les antilles, la polynésie (= réduction à la france métropolitaine)

```{r}
library(dplyr)
library(stringr)
donnees_univ2 <- donnees_univ %>%
  filter(!str_detect(Nom_Etabl, "Antilles|Polynésie Française|La Réunion|Guyane"))
#levels(donnees_univ2$Salaire_net_mens_med_regional)
#summary(donnees_univ)
levels(donnees_univ2$Salaire_net_mens_med_regional)[c(2,10)] <- "1710"
```

```{r}
donnees_univ <- donnees_univ2
donnees_univ$Salaire_net_mens_1_quartile <- as.numeric(as.character(donnees_univ$Salaire_net_mens_1_quartile))
donnees_univ$Salaire_net_mens_3_quartile <- as.numeric(as.character(donnees_univ$Salaire_net_mens_3_quartile))
donnees_univ$Salaire_net_mens_med_regional <- as.numeric(as.character(donnees_univ$Salaire_net_mens_med_regional))
#summary(donnees_univ)
donnees_univ$Annee <- as.factor(donnees_univ$Annee)
summary(donnees_univ)
```
```{r}
library(dplyr)
library(tibble)
library(tidyr)
library(flextable)

# Calcul du tableau récapitulatif avec les nouveaux noms de variables
recap <- tibble(
  Variable = c("Taux d'insertion", "% de boursiers", "Salaire médian",
               "% emplois cadre", "% de femmes"),
  
  Moyenne = c(
    mean(donnees_univ$Tx_insertion, na.rm = TRUE),
    mean(donnees_univ$Part_diplomes_boursiers, na.rm = TRUE),
    mean(donnees_univ$Salaire_net_mens_med_regional, na.rm = TRUE),
    mean(donnees_univ$Part_emplois_cadre, na.rm = TRUE),
    mean(donnees_univ$Part_femmes, na.rm = TRUE)
  ),
  
  Ecart_type = c(
    sd(donnees_univ$Tx_insertion, na.rm = TRUE),
    sd(donnees_univ$Part_diplomes_boursiers, na.rm = TRUE),
    sd(donnees_univ$Salaire_net_mens_med_regional, na.rm = TRUE),
    sd(donnees_univ$Part_emplois_cadre, na.rm = TRUE),
    sd(donnees_univ$Part_femmes, na.rm = TRUE)
  ),
  
  Mediane = c(
    median(donnees_univ$Tx_insertion, na.rm = TRUE),
    median(donnees_univ$Part_diplomes_boursiers, na.rm = TRUE),
    median(donnees_univ$Salaire_net_mens_med_regional, na.rm = TRUE),
    median(donnees_univ$Part_emplois_cadre, na.rm = TRUE),
    median(donnees_univ$Part_femmes, na.rm = TRUE)
  ),
  
  Min = c(
    min(donnees_univ$Tx_insertion, na.rm = TRUE),
    min(donnees_univ$Part_diplomes_boursiers, na.rm = TRUE),
    min(donnees_univ$Salaire_net_mens_med_regional, na.rm = TRUE),
    min(donnees_univ$Part_emplois_cadre, na.rm = TRUE),
    min(donnees_univ$Part_femmes, na.rm = TRUE)
  ),
  
  Max = c(
    max(donnees_univ$Tx_insertion, na.rm = TRUE),
    max(donnees_univ$Part_diplomes_boursiers, na.rm = TRUE),
    max(donnees_univ$Salaire_net_mens_med_regional, na.rm = TRUE),
    max(donnees_univ$Part_emplois_cadre, na.rm = TRUE),
    max(donnees_univ$Part_femmes, na.rm = TRUE)
  )
) %>%
  # Arrondir à 2 chiffres toutes les colonnes sauf "Variable"
  mutate(across(-Variable, ~ round(.x, 2))) %>%
  # Passage en format long puis large pour avoir les stats en ligne
  pivot_longer(-Variable, names_to = "Statistique", values_to = "Valeur") %>%
  pivot_wider(names_from = Variable, values_from = Valeur)

# Affichage avec flextable
flextable(recap) 
```

```{r}
print("Nombre d'etablissements")
length(levels(donnees_univ$Nom_Etabl))
print("Nombre d'académies")
length(levels(donnees_univ$Nom_Acad))
print("Nombre de domaines")
length(levels(donnees_univ$Nom_Domaine))
print("Nombre de disciplines")
length(levels(donnees_univ$Nom_Discipline))
```

ICI on fait les stat des des données par académies \## EVolution taux d'insertion par académie:

```{r}
df_insertion <- donnees_univ %>%
  group_by(Annee, Nom_Acad) %>%  # Regroupement par Année et Domaine
  summarise(Tx_insertion_moyen = mean(Tx_insertion, na.rm = TRUE)) %>%  # Moyenne par domaine
  ungroup()

# Transformer l'année en facteur pour ggplot
df_insertion$Annee <- as.factor(df_insertion$Annee)
```

```{r}
library(ggplot2)
ggplot(df_insertion, aes(x = Annee, y = Tx_insertion_moyen, group = Nom_Acad, color = Nom_Acad)) +
  geom_line(size = 1.2) +   # Courbes plus visibles
  geom_point(size = 3) +    # Points sur les courbes
  labs(title = "Évolution du taux d'insertion moyen par académie",
       x = "Année",
       y = "Taux d'insertion moyen (%)",
       color = "Académie") +
  theme_minimal() +
  theme(legend.position = "right",
        axis.text.x = element_text(angle = 45, hjust = 1))  # Rotation des années si besoin
```

## EVolution taux d'insertion par région :

```{r}
get_region <- function(academie) {
  case_when(
    academie %in% c("Amiens", "Lille") ~ "Nord",
    academie %in% c("Besançon", "Dijon", "Nancy-Metz", "Reims", "Strasbourg") ~ "Nord-Est",
    academie %in% c("Normandie", "Orléans-Tours", "Rennes", "Nantes") ~ "Nord-Ouest",
    academie %in% c("Aix-Marseille", "Nice", "Montpellier", "Grenoble", "Lyon", "Clermont-Ferrand") ~ "Sud-Est",
    academie %in% c("Bordeaux", "Limoges", "Poitiers", "Toulouse") ~ "Sud-Ouest",
    academie %in% c("Paris", "Versailles", "Créteil") ~ "Île-de-France",
    academie == "Corse" ~ "Corse",
    TRUE ~ "Autre" # Pour gérer d'éventuels cas non prévus
  )
}

# Appliquer la fonction sur la liste des académies
donnees_univ$regions <- sapply(donnees_univ$Nom_Acad, get_region)

```

### Moyennes des variables par régions :

```{r}
resume_moyennes <- donnees_univ %>%
  group_by(regions) %>%  # Regroupe les données par domaine
  summarise(across(where(is.numeric), mean, na.rm = TRUE))
resume_moyennes <- resume_moyennes %>% select(-c("Tx_rep","Part_emploi_cadre_ou_PI","Part_emplois_stables","Salaire_net_mens_1_quartile","Salaire_net_mens_3_quartile"))
resume_moyennes <- resume_moyennes %>%
  mutate(across(where(is.numeric), round, digits = 2))
```

```{r}
library(flextable)

# Renommage des colonnes avant la création du flextable
resume_moyennes <- resume_moyennes %>%
  setNames(c("Région", "Taux d'insertion", "% de boursiers", "Salaire median", "% emplois cadre", "% de femmes"))

# Création du flextable
flextable(resume_moyennes)
```

```{r}
table(donnees_univ[which(donnees_univ$Nom_Acad == "Corse"),]$Nom_Discipline)
```
Moyenne du Taux d'Insertion par Région (en %)
```{r}
resume_insertion <- donnees_univ %>%
  group_by(regions) %>%
  summarise(Moyenne_Taux_Insertion = mean(Tx_insertion, na.rm = TRUE)) %>%
  arrange(Moyenne_Taux_Insertion)  # Classement du plus petit au plus grand

# Création du graphique
ggplot(resume_insertion, aes(x = reorder(regions, Moyenne_Taux_Insertion), 
                            y = Moyenne_Taux_Insertion, fill = regions)) +
  geom_bar(stat = "identity", width = 0.7, color = "black") +
  coord_flip() +  # Rend les barres horizontales
  geom_text(aes(label = round(Moyenne_Taux_Insertion, 1)), hjust = -0.2, size = 5) +
  labs(title = " ",
       x = "  ",
       y = "  ") +
  theme_minimal() + ylim(0,95) +  # Dégradé de couleur
  theme(axis.text.x = element_blank(), plot.title = element_text(hjust = 0.3), legend.position = "none")
```

```{r}
df_insertion2 <- donnees_univ %>%
  group_by(Annee, regions) %>%  # Regroupement par Année et Domaine
  summarise(Tx_insertion_moyen = mean(Tx_insertion, na.rm = TRUE)) %>%  # Moyenne par domaine
  ungroup()

```
Évolution du taux d'insertion moyen par Région (en %)
```{r}
ggplot(df_insertion2, aes(x = Annee, y = Tx_insertion_moyen, group = regions, color = regions)) +
  geom_line(size = 1.2) +   # Courbes plus visibles
  geom_point(size = 3) +    # Points sur les courbes
  labs(title = "",
       x = "  ",
       y = "   ",
       color = "Régions :") +
  theme_minimal() +
  theme(legend.position = "right",
        axis.text.x = element_text(angle = 45, hjust = 1))  # Rotation des années si besoin
```

##BOURSIERS
Moyenne du Taux de boursiers par Région (en %)
```{r}
resume_boursiers <- donnees_univ %>%
  group_by(regions) %>%
  summarise(Moyenne_Taux_boursiers = mean(Part_diplomes_boursiers, na.rm = TRUE)) %>%
  arrange(Moyenne_Taux_boursiers)  # Classement du plus petit au plus grand

# Création du graphique
ggplot(resume_boursiers, aes(x = reorder(regions, Moyenne_Taux_boursiers), 
                            y = Moyenne_Taux_boursiers, fill = regions)) +
  geom_bar(stat = "identity", width = 0.7, color = "black") +
  coord_flip() +  # Rend les barres horizontales
  geom_text(aes(label = round(Moyenne_Taux_boursiers, 1)), hjust = -0.2, size = 5) +
  labs(title = " ",
       x = "   ",
       y = "  ") +
  theme_minimal() +
  theme(axis.text.x = element_blank(), plot.title = element_text(hjust = 0.3), legend.position = "none")+ ylim(0,40)  # Dégradé de couleur
```

### Evolution du taux de boursier moyen sur la période :

```{r}
df_clean_boursiers <- donnees_univ %>%
  group_by(Annee, regions) %>%  # Regroupement par Année et Domaine
  summarise(Tx_boursiers_moyen = mean(Part_diplomes_boursiers, na.rm = TRUE)) %>%  # Moyenne par domaine
  ungroup()

```
Évolution part moyenne des boursiers par Région (en %)
```{r}
ggplot(df_clean_boursiers, aes(x = Annee, y = Tx_boursiers_moyen, group = regions, color = regions)) +
  geom_line(size = 1.2) +   # Courbes plus visibles
  geom_point(size = 3) +    # Points sur les courbes
  labs(title = "  ",
       x = NULL,
       y = NULL,
       color = "Région :") +
  theme_minimal() +
  theme(legend.position = "right", plot.title = element_text(hjust =0.5 ),
        axis.text.x = element_text(angle = 45, hjust = 1))  # Rotation des années si besoin
```

### Part des femmes :
Moyenne de la part des femmes par Région (en  %)
```{r}
resume_femmes <- donnees_univ %>%
  group_by(regions) %>%
  summarise(Moyenne_Taux_femmes = mean(Part_femmes, na.rm = TRUE)) %>%
  arrange(Moyenne_Taux_femmes)  # Classement du plus petit au plus grand

# Création du graphique
ggplot(resume_femmes, aes(x = reorder(regions, Moyenne_Taux_femmes), 
                            y = Moyenne_Taux_femmes, fill = regions)) +
  geom_bar(stat = "identity", width = 0.7, color = "black") +
  coord_flip() +  # Rend les barres horizontales
  geom_text(aes(label = round(Moyenne_Taux_femmes, 1)), hjust = -0.2, size = 5) +
  labs(title = "  ",
       x = NULL,
       y = NULL) +
  theme_minimal() + 
  theme(axis.text.x = element_blank(), plot.title = element_text(hjust = 0.3), legend.position = "none") + ylim(0,65)  # Dégradé de couleur
```

```{r}
df_clean_femmes <- donnees_univ %>%
  group_by(Annee, regions) %>%  # Regroupement par Année et Domaine
  summarise(Tx_femmes_moyen = mean(Part_femmes, na.rm = TRUE)) %>%  # Moyenne par domaine
  ungroup()
```
Évolution part moyenne des femmes selon la Région (en %)
```{r}
ggplot(df_clean_femmes, aes(x = Annee, y = Tx_femmes_moyen, group = regions, color = regions)) +
  geom_line(size = 1.2) +   # Courbes plus visibles
  geom_point(size = 3) +    # Points sur les courbes
  labs(title = " ",
       x = NULL,
       y = NULL,
       color = "Région :") +
  theme_minimal() +
  theme(legend.position = "right",plot.title = element_text(hjust = 0.5),
        axis.text.x = element_text(angle = 45, hjust = 1))  # Rotation des années si besoin
```

### Part emplois cadres :

```{r}
resume_cadre <- donnees_univ %>%
  group_by(regions) %>%
  summarise(Moyenne_Taux_cadre = mean(Part_emplois_cadre, na.rm = TRUE)) %>%
  arrange(Moyenne_Taux_cadre)  # Classement du plus petit au plus grand

# Création du graphique
ggplot(resume_cadre, aes(x = reorder(regions, Moyenne_Taux_cadre), 
                            y = Moyenne_Taux_cadre, fill = Moyenne_Taux_cadre)) +
  geom_bar(stat = "identity", width = 0.7, color = "black", fill = "gray") +
  coord_flip() +  # Rend les barres horizontales
  geom_text(aes(label = round(Moyenne_Taux_cadre, 1)), hjust = -0.2, size = 5) +
  labs(title = "Moyenne de la part des emplois cadre post-diplôme par Région (en %)",
       x = NULL,
       y = NULL) +
  theme_minimal() +
  theme(axis.text.x = element_blank(), plot.title = element_text(hjust = 0.3)) + ylim(0,80)  # Dégradé de couleur
```

### evolution moyenne de la part des emplois cadres :

```{r}
df_clean_cadre <- donnees_univ %>%
  group_by(Annee, regions) %>%  # Regroupement par Année et Domaine
  summarise(Tx_cadre_moyen = mean(Part_emploi_cadre_ou_PI, na.rm = TRUE)) %>%  # Moyenne par domaine
  ungroup()
```
Évolution de la part moyenne des emplois cadres post diplome par Région (en %)
```{r}
ggplot(df_clean_cadre, aes(x = Annee, y = Tx_cadre_moyen, group = regions, color = regions)) +
  geom_line(size = 1.2) +   # Courbes plus visibles
  geom_point(size = 3) +    # Points sur les courbes
  labs(title = "  ",
       x = NULL,
       y = NULL,
       color = "Région :") +
  theme_minimal() +
  theme(legend.position = "right",
        axis.text.x = element_text(angle = 45, hjust = 1))  # Rotation des années si besoin
```

## SALAIRES :

### Premier quartile :

```{r}
ggplot(donnees_univ, aes(x = regions, y = Salaire_net_mens_1_quartile)) +
  geom_boxplot(fill = "gray", color = "black", outlier.colour = "black", outlier.shape = 16) +
  coord_flip() +  # Pour mieux visualiser si les noms des domaines sont longs
  labs(title = "Distribution des Salaires Nets Mensuels par Domaine (1er quartile)",
       x = NULL,
       y = NULL) +
  theme_minimal()

```

### Salaire median

```{r}
ggplot(donnees_univ, aes(x = regions, y = Salaire_net_mens_med_regional)) +
  geom_boxplot(fill = "gray", color = "black", outlier.colour = "black", outlier.shape = 16) +
  coord_flip() +  # Pour mieux visualiser si les noms des domaines sont longs
  labs(title = "Distribution des Salaires Nets Mensuels par Domaine (Médiane)",
       x = NULL,
       y = NULL) +
  theme_minimal()
```

### 3 eme quartile :

```{r}
ggplot(donnees_univ, aes(x = regions, y = Salaire_net_mens_3_quartile)) +
  geom_boxplot(fill = "gray", color = "black", outlier.colour = "black", outlier.shape = 16) +
  coord_flip() +  # Pour mieux visualiser si les noms des domaines sont longs
  labs(title = "Distribution des Salaires Nets Mensuels par Domaine (3ème quartile)",
       x = NULL,
       y = NULL) +
  theme_minimal()
```

## Exportations :

```{r}
write.csv(donnees_univ2, file = "univ2.csv", row.names = FALSE)
```
