---
title: "stat des générales"
format: html
editor: visual
---

## Importation des bdd :

```{r}
library(dplyr)
donnees_domaine <- read.csv("donnees_generales.csv", stringsAsFactors = TRUE, row.names = "X")
```

### Correction classes :

```{r}
donnees_domaine$Salaire_net_mens_1_quartile[239] <- 1490
donnees_domaine$Salaire_net_mens_1_quartile[199] <- 1490
donnees_domaine$Salaire_net_mens_1_quartile <- as.numeric(as.character(donnees_domaine$Salaire_net_mens_1_quartile))
summary(donnees_domaine)
```
## Stats des :
```{r}
library(dplyr)
library(tibble)
library(tidyr)
library(flextable)

# Calcul du tableau récapitulatif avec les nouveaux noms de variables
recap <- tibble(
  Variable = c("Taux d'insertion", "% de boursiers", "Salaire médian",
               "% emplois cadre", "% de femmes"),
  
  Moyenne = c(
    mean(donnees_domaine$Tx_insertion, na.rm = TRUE),
    mean(donnees_domaine$Part_diplomes_boursiers, na.rm = TRUE),
    mean(donnees_domaine$Salaire_net_mens_med_regional, na.rm = TRUE),
    mean(donnees_domaine$Part_emplois_cadre, na.rm = TRUE),
    mean(donnees_domaine$Part_femmes, na.rm = TRUE)
  ),
  
  Ecart_type = c(
    sd(donnees_domaine$Tx_insertion, na.rm = TRUE),
    sd(donnees_domaine$Part_diplomes_boursiers, na.rm = TRUE),
    sd(donnees_domaine$Salaire_net_mens_med_regional, na.rm = TRUE),
    sd(donnees_domaine$Part_emplois_cadre, na.rm = TRUE),
    sd(donnees_domaine$Part_femmes, na.rm = TRUE)
  ),
  
  Mediane = c(
    median(donnees_domaine$Tx_insertion, na.rm = TRUE),
    median(donnees_domaine$Part_diplomes_boursiers, na.rm = TRUE),
    median(donnees_domaine$Salaire_net_mens_med_regional, na.rm = TRUE),
    median(donnees_domaine$Part_emplois_cadre, na.rm = TRUE),
    median(donnees_domaine$Part_femmes, na.rm = TRUE)
  ),
  
  Min = c(
    min(donnees_domaine$Tx_insertion, na.rm = TRUE),
    min(donnees_domaine$Part_diplomes_boursiers, na.rm = TRUE),
    min(donnees_domaine$Salaire_net_mens_med_regional, na.rm = TRUE),
    min(donnees_domaine$Part_emplois_cadre, na.rm = TRUE),
    min(donnees_domaine$Part_femmes, na.rm = TRUE)
  ),
  
  Max = c(
    max(donnees_domaine$Tx_insertion, na.rm = TRUE),
    max(donnees_domaine$Part_diplomes_boursiers, na.rm = TRUE),
    max(donnees_domaine$Salaire_net_mens_med_regional, na.rm = TRUE),
    max(donnees_domaine$Part_emplois_cadre, na.rm = TRUE),
    max(donnees_domaine$Part_femmes, na.rm = TRUE)
  )
) %>%
  # Arrondir à 2 chiffres toutes les colonnes sauf "Variable"
  mutate(across(-Variable, ~ round(.x, 2))) %>%
  # Passage en format long puis large pour avoir les stats en ligne
  pivot_longer(-Variable, names_to = "Statistique", values_to = "Valeur") %>%
  pivot_wider(names_from = Variable, values_from = Valeur)

# Affichage avec flextable
flextable(recap) 
```



## BDD générale :

```{r}
resume_moyennes <- donnees_domaine %>%
  group_by(Nom_Domaine) %>%  # Regroupe les données par domaine
  summarise(across(where(is.numeric), mean, na.rm = TRUE)) 
resume_moyennes <- resume_moyennes %>% select(-c("Annee","Tx_rep","Part_emploi_cadre_ou_PI","Part_emplois_stables","Salaire_net_mens_1_quartile","Salaire_net_mens_3_quartile","Tx_chomage_regional"))
resume_moyennes <- resume_moyennes %>%
  mutate(across(where(is.numeric), round, digits = 2))
resume_moyennes
```

```{r}
#install.packages("flextable")
library(flextable)

# Renommage des colonnes avant la création du flextable
resume_moyennes <- resume_moyennes %>%
  setNames(c("Domaine d'étude", "Taux d'insertion", "% de boursiers", "Salaire median", "% emplois cadre", "% de femmes"))

# Création du flextable
flextable(resume_moyennes)

```

Pareil pour les disciplines :

```{r}
resume_moyennes_disciplines <- donnees_domaine %>%
  group_by(Nom_Discipline) %>%  # Regroupe les données par domaine
  summarise(across(where(is.numeric), mean, na.rm = TRUE)) 
resume_moyennes_disciplines <- resume_moyennes_disciplines %>% select(-Annee)
resume_moyennes_disciplines
```

```{r}
library(ggplot2)
resume_moyennes <- donnees_domaine %>%
  group_by(Nom_Domaine) %>%
  summarise(Moyenne_Taux_Insertion = mean(Part_emplois_cadre, na.rm = TRUE)) %>%
  arrange(Moyenne_Taux_Insertion)  # Classement du plus petit au plus grand

# Création du graphique
ggplot(resume_moyennes, aes(x = reorder(Nom_Domaine, Moyenne_Taux_Insertion), 
                            y = Moyenne_Taux_Insertion, fill = Nom_Domaine)) +
  geom_bar(stat = "identity", width = 0.7, color = "black") +
  coord_flip() +  # Rend les barres horizontales
  geom_text(aes(label = round(Moyenne_Taux_Insertion, 1)), hjust = -0.2, size = 5) +
  labs(title = " ",
       x = NULL,
       y = NULL) +
  theme_minimal() + ylim(0,110) + theme(plot.title = element_text(hjust = 0.5), axis.text.x = element_blank(), legend.position = "none")

```

```{r}
resume_insertion_discipline <- donnees_domaine %>%
  group_by(Nom_Discipline) %>%
  summarise(Moyenne_Taux_insertion = mean(Tx_insertion, na.rm = TRUE)) %>%
  arrange(Moyenne_Taux_insertion)  # Classement du plus petit au plus grand

# Création du graphique
ggplot(resume_insertion_discipline, aes(x = reorder(Nom_Discipline, Moyenne_Taux_insertion), 
                            y = Moyenne_Taux_insertion, fill = Moyenne_Taux_insertion)) +
  geom_bar(stat = "identity", width = 0.7) +
  coord_flip() +  # Rend les barres horizontales
  geom_text(aes(label = round(Moyenne_Taux_insertion, 1)), hjust = -0.2, size = 5) +
  labs(title = "Moyenne du Taux d'insertion par discipline",
       x = "Discipline",
       y = "Moyenne du Taux d'insertion (%)") +
  theme_minimal() + ylim(0,110)  # Dégradé de couleur
```

```{r}
heatmap_data <- donnees_domaine %>%
  group_by(Nom_Domaine, Nom_Discipline) %>%
  summarise(Moyenne_Taux_Insertion = mean(Tx_insertion, na.rm = TRUE)) %>%
  ungroup()

ggplot(heatmap_data, aes(x = Nom_Domaine, y = Nom_Discipline, color = Moyenne_Taux_Insertion)) +
  geom_point() +
  scale_color_gradient(low = "blue", high = "red") +
  labs(title = "Taux d'Insertion par Domaine et Discipline",
       x = "Domaine",
       y = "Discipline",
       size = "Taux d'Insertion (%)",
       color = "Taux d'Insertion (%)") +
  theme_minimal() +
  theme(axis.text.x = element_text(angle = 45, hjust = 1))
```

###BOURSIERS

```{r}
resume_boursiers <- donnees_domaine %>%
  group_by(Nom_Domaine) %>%
  summarise(Moyenne_Taux_boursiers = mean(Part_diplomes_boursiers, na.rm = TRUE)) %>%
  arrange(Moyenne_Taux_boursiers)  # Classement du plus petit au plus grand

# Création du graphique
ggplot(resume_boursiers, aes(x = reorder(Nom_Domaine, Moyenne_Taux_boursiers), 
                            y = Moyenne_Taux_boursiers, fill = Nom_Domaine)) +
  geom_bar(stat = "identity", width = 0.7) +
  coord_flip() +  # Rend les barres horizontales
  geom_text(aes(label = round(Moyenne_Taux_boursiers, 1)), hjust = -0.2, size = 5) +
  labs(title = " ",
       x = NULL,
       y = NULL) +
  theme_minimal() + ylim(0,40) + theme(legend.position = "none")
```

```{r}
resume_boursiers_discipline <- donnees_domaine %>%
  group_by(Nom_Discipline) %>%
  summarise(Moyenne_Taux_boursiers = mean(Part_diplomes_boursiers, na.rm = TRUE)) %>%
  arrange(Moyenne_Taux_boursiers)  # Classement du plus petit au plus grand

# Création du graphique
ggplot(resume_boursiers_discipline, aes(x = reorder(Nom_Discipline, Moyenne_Taux_boursiers), 
                            y = Moyenne_Taux_boursiers, fill = Moyenne_Taux_boursiers)) +
  geom_bar(stat = "identity", width = 0.7) +
  coord_flip() +  # Rend les barres horizontales
  geom_text(aes(label = round(Moyenne_Taux_boursiers, 1)), hjust = -0.2, size = 5) +
  labs(title = "Moyenne du Taux de boursiers par Domaine",
       x = "Discipline",
       y = "Moyenne du Taux d'étudiants boursiers (%)") +
  theme_minimal() +
  scale_fill_gradient(low = "blue", high = "red", guide = "none") + ylim(0,110)  # Dégradé de couleur
```

## Evolution par année:

```{r}
df_clean <- donnees_domaine %>%
  filter(Situation == "30 mois après le diplôme") %>%
  group_by(Annee, Nom_Domaine) %>%  # Regroupement par Année et Domaine
  summarise(Tx_insertion_moyen = mean(Tx_insertion, na.rm = TRUE)) %>%  # Moyenne par domaine
  ungroup()

# Transformer l'année en facteur pour ggplot
df_clean$Annee <- as.factor(df_clean$Annee)
```

```{r}

ggplot(df_clean, aes(x = Annee, y = Tx_insertion_moyen, group = Nom_Domaine, color = Nom_Domaine)) +
  geom_line(size = 1.2) +   # Courbes plus visibles
  geom_point(size = 3) +    # Points sur les courbes
  labs(title = "  ",
       x = NULL,
       y = NULL,
       color = "Domaine") +
  theme_minimal() +
  theme(legend.position = "right",
        axis.text.x = element_text(angle = 45, hjust = 1))  # Rotation des années si besoin
```

```{r}
df_clean2 <- donnees_domaine %>%
  filter(Situation == "30 mois après le diplôme") %>%
  group_by(Annee, Nom_Discipline) %>%  # Regroupement par Année et Domaine
  summarise(Tx_insertion_moyen = mean(Tx_insertion, na.rm = TRUE)) %>%  # Moyenne par domaine
  ungroup()

# Transformer l'année en facteur pour ggplot
df_clean2$Annee <- as.factor(df_clean2$Annee)
```

```{r}
library(plotly)
p_insertion <- ggplot(df_clean2, aes(x = Annee, y = Tx_insertion_moyen, group = Nom_Discipline, color = Nom_Discipline)) +
  geom_line(size = 1.2) +   # Courbes plus visibles
  geom_point(size = 3) +    # Points sur les courbes
  labs(title = "Évolution du taux d'insertion selon la discipline étudiée",
       x = "Année",
       y = "Taux d'insertion moyen (%)",
       color = "Discipline") +
  theme(legend.position = "none")+
  theme_minimal()  # Rotation des années si besoin

# Convertir le graphique ggplot en plotly interactif
p_insertion_plotly <- ggplotly(p_insertion)

p_insertion_plotly <-  p_insertion_plotly %>% layout(showlegend = FALSE)
# Afficher le graphique
p_insertion_plotly
```

### evolution moyenne de la part des boursier :

```{r}
df_clean_boursiers <- donnees_domaine %>%
  group_by(Annee, Nom_Domaine) %>%  # Regroupement par Année et Domaine
  summarise(Tx_boursiers_moyen = mean(Part_diplomes_boursiers, na.rm = TRUE)) %>%  # Moyenne par domaine
  ungroup()

# Transformer l'année en facteur pour ggplot
df_clean_boursiers$Annee <- as.factor(df_clean_boursiers$Annee)
```

```{r}
ggplot(df_clean_boursiers, aes(x = Annee, y = Tx_boursiers_moyen, group = Nom_Domaine, color = Nom_Domaine)) +
  geom_line(size = 1.2) +   # Courbes plus visibles
  geom_point(size = 3) +    # Points sur les courbes
  labs(title = "  ",
       x = NULL,
       y = NULL,
       color = "Domaine") +
  theme_minimal() +
  theme(legend.position = "right",
        axis.text.x = element_text(angle = 45, hjust = 1))  # Rotation des années si besoin
```

Note : les courbes sont confondues pour les autres masters

```{r}
df_clean_boursiers2 <- donnees_domaine %>%
  group_by(Annee, Nom_Discipline) %>%  # Regroupement par Année et Domaine
  summarise(Tx_boursiers_moyen = mean(Part_diplomes_boursiers, na.rm = TRUE)) %>%  # Moyenne par domaine
  ungroup()

# Transformer l'année en facteur pour ggplot
df_clean_boursiers2$Annee <- as.factor(df_clean_boursiers2$Annee)
```

```{r}
ggplot(df_clean_boursiers2, aes(x = Annee, y = Tx_boursiers_moyen, group = Nom_Discipline, color = Nom_Discipline)) +
  geom_line(size = 1.2) +   # Courbes plus visibles
  geom_point(size = 3) +    # Points sur les courbes
  labs(title = "Évolution part des boursiers par domaine (moyenne)",
       x = "Année",
       y = "Taux d'insertion moyen (%)",
       color = "Domaine") +
  theme_minimal() +
  theme(legend.position = "right",
        axis.text.x = element_text(angle = 45, hjust = 1))  # Rotation des années si besoin
```

### Part des femmes :

```{r}
resume_femmes <- donnees_domaine %>%
  group_by(Nom_Domaine) %>%
  summarise(Moyenne_Taux_femmes = mean(Part_femmes, na.rm = TRUE)) %>%
  arrange(Moyenne_Taux_femmes)  # Classement du plus petit au plus grand

# Création du graphique
ggplot(resume_femmes, aes(x = reorder(Nom_Domaine, Moyenne_Taux_femmes), 
                            y = Moyenne_Taux_femmes, fill = Moyenne_Taux_femmes)) +
  geom_bar(stat = "identity", width = 0.7, color = "black", fill = "gray") +
  coord_flip() +  # Rend les barres horizontales
  geom_text(aes(label = round(Moyenne_Taux_femmes, 1)), hjust = -0.2, size = 5) +
  labs(title = "Moyenne de la part des femmes par Domaine",
       x = NULL,
       y = NULL) +
  theme_minimal()  + ylim(0,110) + theme(plot.title = element_text(hjust = 0.5),axis.text.x = element_blank()) # Dégradé de couleur
```

### Moyenne part des femmes par discipline :

```{r}
resume_femmes_discipline <- donnees_domaine %>%
  group_by(Nom_Discipline) %>%
  summarise(Moyenne_Taux_femmes = mean(Part_femmes, na.rm = TRUE)) %>%
  arrange(Moyenne_Taux_femmes)  # Classement du plus petit au plus grand

# Création du graphique
ggplot(resume_femmes_discipline, aes(x = reorder(Nom_Discipline, Moyenne_Taux_femmes), 
                            y = Moyenne_Taux_femmes, fill = Moyenne_Taux_femmes)) +
  geom_bar(stat = "identity", width = 0.7) +
  coord_flip() +  # Rend les barres horizontales
  geom_text(aes(label = round(Moyenne_Taux_femmes, 1)), hjust = -0.2, size = 5) +
  labs(title = "Moyenne du Taux de boursiers par Domaine",
       x = "Discipline",
       y = "Moyenne du Taux d'étudiants boursiers (%)") +
  theme_minimal() +
  scale_fill_gradient(low = "blue", high = "red", guide = "none") + ylim(0,110)  # Dégradé de couleur
```

```{r}
df_clean_femmes <- donnees_domaine %>%
  group_by(Annee, Nom_Domaine) %>%  # Regroupement par Année et Domaine
  summarise(Tx_femmes_moyen = mean(Part_femmes, na.rm = TRUE)) %>%  # Moyenne par domaine
  ungroup()

# Transformer l'année en facteur pour ggplot
df_clean_femmes$Annee <- as.factor(df_clean_femmes$Annee)
```
Évolution part des femmes selon le domaine d'étude (moyenne)
```{r}
ggplot(df_clean_femmes, aes(x = Annee, y = Tx_femmes_moyen, group = Nom_Domaine, color = Nom_Domaine)) +
  geom_line(size = 1.2) +   # Courbes plus visibles
  geom_point(size = 3) +    # Points sur les courbes
  labs(title = " ",
       x = NULL,
       y = NULL,
       color = "Domaine") +
  theme_minimal() +
  theme(legend.position = "right",
        axis.text.x = element_text(angle = 45, hjust = 1))  # Rotation des années si besoin
```

Note : les courbes sont confondues pour les autres masters

```{r}
df_clean_femmes2 <- donnees_domaine %>%
  group_by(Annee, Nom_Discipline) %>%  # Regroupement par Année et Domaine
  summarise(Tx_femmes_moyen = mean(Part_femmes, na.rm = TRUE)) %>%  # Moyenne par domaine
  ungroup()

# Transformer l'année en facteur pour ggplot
df_clean_femmes2$Annee <- as.factor(df_clean_femmes2$Annee)
```

```{r}
library(plotly)
p <- ggplot(df_clean_femmes2, aes(x = Annee, y = Tx_femmes_moyen, group = Nom_Discipline, color = Nom_Discipline)) +
  geom_line(size = 1.2) +   # Courbes plus visibles
  geom_point(size = 3) +    # Points sur les courbes
  labs(title = "Évolution de la part des femmes selon la discipline étudiée",
       x = "Année",
       y = "Taux de femmes moyen (%)",
       color = "Discipline") +
  theme(legend.position = "none")+
  theme_minimal()  # Rotation des années si besoin

# Convertir le graphique ggplot en plotly interactif
p_plotly <- ggplotly(p)

p_plotly <-  p_plotly %>% layout(showlegend = FALSE)
# Afficher le graphique
p_plotly
```

### Part emplois cadres :

### evolution moyenne de la part des emplois cadres :

```{r}
df_clean_cadre <- donnees_domaine %>%
  group_by(Annee, Nom_Domaine) %>%  # Regroupement par Année et Domaine
  summarise(Tx_cadre_moyen = mean(Part_emploi_cadre_ou_PI, na.rm = TRUE)) %>%  # Moyenne par domaine
  ungroup()

# Transformer l'année en facteur pour ggplot
df_clean_cadre$Annee <- as.factor(df_clean_cadre$Annee)
```
Évolution part des emplois cadres post diplome par \ndomaine (en %)
```{r}
ggplot(df_clean_cadre, aes(x = Annee, y = Tx_cadre_moyen, group = Nom_Domaine, color = Nom_Domaine)) +
  geom_line(size = 1.2) +   # Courbes plus visibles
  geom_point(size = 3) +    # Points sur les courbes
  labs(title = "  ",
       x = NULL,
       y = NULL,
       color = "Domaine") +
  theme_minimal() +
  theme(legend.position = "right",
        axis.text.x = element_text(angle = 45, hjust = 1))  # Rotation des années si besoin
```

Note : les courbes sont confondues pour les autres masters 2015 : réforme professeur des écoles

```{r}
df_clean_cadre2 <- donnees_domaine %>%
  group_by(Annee, Nom_Discipline) %>%  # Regroupement par Année et Domaine
  summarise(Tx_cadre_moyen = mean(Part_emploi_cadre_ou_PI, na.rm = TRUE)) %>%  # Moyenne par domaine
  ungroup()

# Transformer l'année en facteur pour ggplot
df_clean_cadre2$Annee <- as.factor(df_clean_cadre2$Annee)
```

```{r}
library(plotly)
p1 <- ggplot(df_clean_cadre2, aes(x = Annee, y = Tx_cadre_moyen, group = Nom_Discipline, color = Nom_Discipline)) +
  geom_line(size = 1.2) +   # Courbes plus visibles
  geom_point(size = 3) +    # Points sur les courbes
  labs(title = "Évolution de la part des emplois cadres selon la discipline étudiée",
       x = "Année",
       y = "Part emploi cadre (%)",
       color = "Discipline") +
  theme(legend.position = "none")+
  theme_minimal()  # Rotation des années si besoin

# Convertir le graphique ggplot en plotly interactif
p1_plotly <- ggplotly(p1)

p1_plotly <-  p1_plotly %>% layout(showlegend = FALSE)
# Afficher le graphique
p1_plotly
```

```{r}
ggplot(donnees_domaine, aes(x = Nom_Domaine, y = Salaire_net_mens_1_quartile)) +
  geom_boxplot(fill = "lightblue", color = "darkblue", outlier.colour = "red", outlier.shape = 16) +
  coord_flip() +  # Pour mieux visualiser si les noms des domaines sont longs
  labs(title = "Distribution des Salaires Nets Mensuels par Domaine",
       x = "Domaine",
       y = "Salaire Net Mensuel (1er Quartile)") +
  theme_minimal()

```

```{r}
ggplot(donnees_domaine, aes(x = Nom_Domaine, y = Salaire_net_mens_3_quartile)) +
  geom_boxplot(fill = "lightblue", color = "darkblue", outlier.colour = "red", outlier.shape = 16) +
  coord_flip() +  # Pour mieux visualiser si les noms des domaines sont longs
  labs(title = "Distribution des Salaires Nets Mensuels par Domaine",
       x = "Domaine",
       y = "Salaire Net Mensuel (3eme Quartile)") +
  theme_minimal()

```

## Exportations :

```{r}
write.csv(donnees_domaine, file = "générale.csv", row.names = FALSE)

```
